臺灣高等法院刑事判決
110年度上訴字第1011號
上  訴  人  
即  被  告  施弋謙


上列上訴人即被告因個人資料保護法案件，不服臺灣新北地方法
院109年度訴字第442號，中華民國110年1月12日第一審判決（起
訴案號：臺灣新北地方檢察署108年度偵字第35059號），提起上
訴，本院判決如下：
    主  文
上訴駁回。
    事  實
一、甲○○與乙○○前為男女朋友關係，因上開關係及先前與乙○○有
    民刑事糾紛，收到臺灣士林地方法院及臺灣新北地方檢察署
    送達案件之書類而取得乙○○之個人資料，其於民國108年8月
    21日16時56分許，因認為乙○○在網路上發表與其有關、會影
    響其名譽之言論，心生不滿，竟未得乙○○同意，亦未在合法
    之使用目的範圍內，意圖損害乙○○之利益，以電腦設備連接
    網際網路，於DCARD社群網站「感情板」之「幫高調# 別再
    騙了吧！前任渣男友」文章之留言處，以帳號「舊金山城市
    學院General Studies 」公開留言利用乙○○之姓名、網路帳
    號、生日、身分證字號、手機號碼、學歷、工作場所、戶籍
    地址、居所地址、父親姓名及母親姓名（起訴書漏載姓名及
    手機號碼部分，應予補充）等足以識別乙○○個人資料之文字
    ，足以生損害於乙○○。
二、案經乙○○訴由新北市政府警察局土城分局報請臺灣新北地方
    檢察署檢察官偵查起訴。
    理  由
壹、證據能力部分：
一、按被告以外之人於審判外之言詞或書面陳述，除法律有規定
    者外，不得作為證據，刑事訴訟法第159條第1項定有明文。
    又被告以外之人於審判外之陳述，雖不符同法第159條之1至
    第159條之4之規定，而經當事人於審判程序同意作為證據，
    法院審酌該言詞陳述或書面陳述作成時之情況，認為適當者
    ，亦得為證據；當事人、代理人或辯護人於法院調查證據時
    ，知有同法第1項不得為證據之情形，而未於言詞辯論終結
    前聲明異議者，視為有前項之同意，為同法第159條之5所明
    定。對於本件判決所引之被告以外之人於審判外陳述之證據
    能力，當事人均未爭執證據能力，迄於本院言詞辯論終結時
    ，復未聲明異議，經本院審認結果，上開證據均無違法取得
    或證明力明顯偏低之瑕疵，以之作為證據應屬適當，依刑事
    訴訟法第159條之5之規定，認有證據能力。
二、本判決下列認定事實所引用之非供述證據，並無證據證明係
    公務員違背法定程序取得之證據，且與本件待證事實具有自
    然之關聯性，當事人對此部分之證據能力亦均不爭執，自得
    為證據使用。　　
貳、實體方面：
一、認定事實所憑之證據及理由：
　　訊據被告甲○○固坦承有於事實欄所載之時間，以事實欄所載
    之方式公開利用告訴人乙○○上開個人資料之事實，惟矢口否
    認有何違反個人資料保護法第41條之犯行，辯稱：依臺灣高
    雄地方法院109年度訴字第331號、臺灣新北地方法院109年
    度訴字第952號判決，其所為不違反個人資料保護法第41條
    規定，應判決無罪；況其係因其及家人長期遭受告訴人恐嚇
    、騷擾，累積巨大壓力，為排除告訴人侵害其及家人之名譽
    權、隱私權，在受到告訴人犯罪之刺激下而為此行為，事出
    有因，依刑法第23條規定，其行為不罰；又其於偵審過程中
    ，盡力提出和解條件，但告訴人不願意和解，請考量其並無
    前科，素行良好，復承受巨大精神壓力，犯後非常懊悔，無
    再犯之虞，且請給予緩刑或依刑法第59條規定減輕其刑云云
    。經查：
  ㈠被告與告訴人前為男女朋友關係，因上開關係及先前與告訴
    人有民刑事糾紛，收到臺灣士林地方法院及臺灣新北地方檢
    察署送達案件之書類而取得告訴人之個人資料，並有為如事
    實欄所載散布告訴人個人資料之事實，為被告所不爭執，並
    據證人即告訴人於警詢中證述明確（見偵卷第6、7頁），復
    有DCARD網站網頁翻拍照片3張、狄卡科技股份有限公司108
    年9月6日狄卡字第108090602號函1份、通聯調閱查詢單1紙
    、臺灣士林地方法院107年度家護字第847號民事通常保護令
    、臺灣士林地方法院108年度家護聲字第23號裁定、臺灣新
    北地方檢察署檢察官108年度偵字第5391號起訴書、DCARD網
    站關於「幫高調#別再騙了吧！前任渣男友」文章留言串網
    頁紀錄及臺灣士林地方法院108年度簡字第129號刑事簡易判
    決各1份（見偵卷第8至20、45至50-1頁、原審卷第173至175
    頁）在卷可稽，此部分事實，首堪認定。
  ㈡被告散布之告訴人資料屬個人資料保護法所指之個人資料，
    並足生損害於告訴人：
  ⒈按個人資料保護法所指「個人資料」，係指自然人之姓名、
    出生年月日、國民身分證統一編號、護照號碼、特徵、指紋
    、婚姻、家庭、教育、職業、病歷、醫療、基因、性生活、
    健康檢查、犯罪前科、聯絡方式、財務情況、社會活動及其
    他得以直接或間接方式識別該個人之資料，個人資料保護法
    第2條第1款定有明文。被告並非屬公務機關，其在網路上所
    發布之告訴人姓名、網路帳號（社會活動）、生日、身分證
    字號、手機號碼（聯絡方式）、學歷（教育）、工作場所（
    職業、聯絡方式）、戶籍地址、居所地址，均屬個人資料保
    護法第2條第1款列舉之個人資料，而告訴人父親姓名及母親
    姓名亦屬該款之其他得以直接或間接方式識別告訴人之資料
    ，而均屬應受法律保護之個人資料無訛。
  ⒉又個人資料保護法第41條規定所謂「足生損害於他人」，係
    指他人有可受法律保護之利益，因此遭受損害或有受損害之
    虞，不以實際發生損害者為必要。查告訴人上開個人資料經
    於網路上公開後，除侵害告訴人對個人資料之自主控制權益
    外，另足以使曾瀏覽該則留言之人均可藉此得悉告訴人上開
    個人資料，使告訴人個人生活私密領域被迫曝光而存有遭人
    騷擾或不當利用告訴人個人資訊之風險，自足生損害於告訴
    人。且被告雖於留言公開告訴人個人資料不久，隨即刪除，
    然依卷附DCARD 網站網頁翻拍照片，由該留言有6人點愛心
    以表認同（見偵卷第8頁），足徵該留言確實已經多人瀏覽
    ，自該當本條所規定足以生損害於他人之要件。
  ㈢被告主觀上具損害他人利益之意圖，而違法利用告訴人個人
    資料：
  ⒈依個人資料保護法第20條第1項前段之規定，非公務機關對個
    人資料之利用，除第6條第1項所規定情事外，應於蒐集之特
    定目的必要範圍內為之，除非有第20條第1項但書所定⑴法律
    明文規定、⑵為增進公共利益所必要、⑶為免除當事人之生命
    、身體、自由或財產上之危險、⑷為防止他人權益之重大危
    害、⑸公務機關或學術研究機構基於公共利益為統計或學術
    研究而有必要，且資料經過提供者處理後或經蒐集者依其揭
    露方式無從識別特定之當事人、⑹經當事人同意。⑺有利於當
    事人權益之例外狀況，方得為特定目的外之利用。是以個人
    資料經取得後，需依個人資料保護法第20條第1項但書所定
    例外狀況，方得為取得目的外之利用，否則即屬違法利用個
    人資料。
  ⒉觀諸卷附DCARD網站關於「幫高調# 別再騙了吧！前任渣男友
    」文章留言串網頁紀錄1份及DCARD網站網頁翻拍照片3張，
    可見該文章作者乃匿名以上開文章標題，於108年8月20日13
    時29分許張貼被告面容半掩之照片，並發表有關施姓男子（
    暗指被告）在感情上劈腿、不忠等內容之文章，經網友留言
    討論後，被告於翌（21）日16時56分許即以帳號「舊金山城
    市學院General Studies 」留言刊登告訴人上開個人資料（
    見偵卷第8、9頁、45至50-1頁）。另於同年月18日22時43分
    許、19日0時6分許、0時50分許、13時25分許、20日0 時45
    分許（2篇）、14時44分許、19時39分許，在DCARD網站亦經
    他人分別以標題「幫高調# 看清一個攝影渣也好」、「○華
    （因涉及被告父親任職單位，無公開必要，下同）副教授：
    你知道你兒子多糟嗎」、「老師，你知道你兒子欠錢不還嗎
    」、「看清一個攝影渣也好（上）」、「有錢買鞋盒沒錢買
    事後藥的教授兒子」、「借錢聚餐沒錢買事後藥ㄉ教授兒子
    」、「○華女大生的控訴」、「上新聞的空拍怎麼還在違法
    啊～」等文章，明示或暗指被告感情不忠、行為不檢等內容
    ，亦有上開網路文章留言串紀錄各1份在卷可參（見偵卷第2
    3至44、51至60-1頁）。又被告與告訴人間前有感情糾葛，
    而上開網路文章刊登之部分照片及私訊對話，原則上理應僅
    有當事人即被告與告訴人持有，被告因此認為上開網路文章
    係告訴人所發表，一時氣憤而於上開網站留言公開告訴人個
    人資料，業據其自承在卷（見偵卷第22頁）。
  ⒊又被告所公開之告訴人個人資料範圍，包括告訴人生日、身
    分證字號、手機號碼、學歷、工作場所、戶籍地址、居所地
    址、告訴人父親姓名及母親姓名等個人資料，易造成他人隨
    時可得利用所得知告訴人之生日、身分證字號、學歷、手機
    號碼、工作場所、戶籍及居所地址、父母親姓名等聯繫方式
    ，查知告訴人行蹤、侵入告訴人私密領域。被告於行為時，
    為有智識程度之成年人，對其洩漏告訴人此部分個人資料所
    帶來之危險，並無不知之理，此參被告於警詢中供稱：「事
    後我冷靜下來發現我這樣的行為不妥，就把該留言刪除」、
    「（問：你是否知道在社群軟體發文洩漏個人資料是違法行
    為？）知道，我現在很後悔，但是我受到如此密集性妨害我
    名譽的事情，我只能用這種激烈的方法來勸阻她的行為」等
    語（見偵卷第4頁至第4-1頁）即明，則被告明知在公開網站
    洩漏他人個人資料係屬激烈甚或違法之手段，仍因過於氣憤
    ，憤而公開告訴人個人資料，益徵被告此一行為，並非單純
    欲嚇阻對方繼續發文，顯另有挾帶報復、反擊之意味，而具
    有損害告訴人利益之主觀意圖存在。
　⒋被告係因其與告訴人間原為男女朋友關係及彼此間之民刑事
    訴訟而蒐集取得告訴人之個人資料，業據其於原審供述在卷
    ，其將告訴人個人資料公開在DCARD網站上，非屬其在蒐集
    之特定目的必要範圍內，合法使用告訴人個人資料，亦難認
    與個人資料保護法第20條第1項但書各款所定得為特定目的
    外之利用之例外情形，是本案被告公開即利用告訴人個人資
    料行為，自屬違法。
  ㈣被告雖辯稱其及家人長期遭受告訴人恐嚇、騷擾，為排除告
    訴人侵害其及家人之名譽權、隱私權，而為本案行為，依刑
    法第23條規定，其行為不罰，或有刑法第59條規定適用云云
    。惟按對於現在不法之侵害，而出於防衛自己或他人權利之
    行為，不罰。但防衛行為過當者，得減輕或免除其刑，刑法
    第23條定有明文；又按刑法第59條規定之酌量減輕其刑，必
    須犯罪另有特殊之原因與環境，在客觀上足以引起一般同情
    ，認為即使予以宣告法定最低度刑，猶嫌過重者，始有其適
    用。被告係因認上開誹謗其名譽之網路文章為告訴人所發表
    ，一時氣憤而留言公開告訴人個人資料，已說明如前，是其
    並非出於防衛自己權利而為本案行為。況被告如係欲阻止發
    表「幫高調# 別再騙了吧！前任渣男友」文章者繼續發表類
    似文章，應係採取向DCARD網站檢舉，請求站方將對方停權
    及刪除該文章，或可直接留言告知對方所為已涉犯誹謗罪，
    勿再發表相關文章，否則將循法律途徑處理，或逕行向檢警
    機關提告偵辦等行為，以防衛自己權利，然其捨此不為，卻
    反而為公開告訴人個人資料之行為，此行為並無從防衛被告
    或家人之權利，自非正當防衛之行為。再依個人資料保護法
    第41條之規定，該罪法定刑為5年以下有期徒刑，得併科罰
    金，亦即最低法定刑僅為有期徒刑2月，實難認依被告犯罪
    之原因與環境，有宣告法定最低度刑，猶嫌過重之顯可憫恕
    情形。是被告辯稱其為正當防衛，並有刑法第59條規定適用
    云云，均非可取。
　㈤被告另辯稱：依臺灣高雄地方法院109年度訴字第331號及臺
    灣新北地方法院109年度訴字第952號判決，其所為不違反個
    人資料保護法第41條規定云云。然觀之上開二案件判決書所
    載檢察官起訴之犯罪事實與本案犯罪事實並不相同，所洩漏
    個資之方式、內容亦均不相同，自難以上開二案件之被告經
    判決無罪，據此認定被告本案所為亦不違反個人資料保護法
    第41條規定，被告此部分所辯，尚非可採。
  ㈥綜上，本案事證明確，被告犯行洵堪認定，應依法論科。
二、論罪：
    核被告所為，係犯個人資料保護法第41條之非公務機關未於
    蒐集特定目的必要範圍內利用個人資料罪。
三、駁回上訴之理由　　
　㈠原審詳予審理後，認被告係犯個人資料保護法第41條之非公
    務機關未於蒐集特定目的必要範圍內利用個人資料罪，並審
    酌被告與告訴人原為男女朋友，嗣因情感糾葛衍生相關民刑
    事紛爭，被告主觀上因認告訴人持續發表妨害其名譽之文字
    ，憤而在網路上公布告訴人個人資料之犯罪動機、所公布告
    訴人個人資料範圍、所生危害、公開時間有限，兼衡被告年
    紀尚輕、智識程度、現為學生之家庭生活狀況、犯後坦承客
    觀犯行，為否認犯罪之答辯、試圖與告訴人和解，然未有共
    識而未能達成和解等一切情狀，處有期徒刑2月，並諭知易
    科罰金之折算標準。經核其認事用法均無違誤，量刑亦屬允
    當，應予維持。
　㈡被告上訴主張其所為不違反個人資料保護法第41條規定及依
    刑法第23條規定，其行為不罰云云，業經本院論駁說明如前
    ，自無可取；至其上訴請求宣告緩刑云云，然其迄今仍不認
    為其所為構成犯罪，又未與告訴人達成和解、取得告訴人諒
    解，故本院認不宜宣告緩刑。是被告之上訴，為無理由，應
    予駁回。　  
據上論斷，應依刑事訴訟法第368條，判決如主文。
本案經檢察官王堉力提起公訴，檢察官蔡名堯到庭執行職務。
中　　華　　民　　國　　110 　年　　5　　月　　11　　日
                 刑事第十七庭  審判長法　官 鄭水銓
                                     法　官 沈君玲
                                     法　官 李世華
以上正本證明與原本無異。
如不服本判決，應於收受送達後20日內向本院提出上訴書狀，其
未敘述上訴之理由者並得於提起上訴後20日內向本院補提理由書
（均須按他造當事人之人數附繕本）「切勿逕送上級法院」。
                                     書記官 莊佳鈴
中　　華　　民　　國　　110 　年　　5 　 月　　11　　日
附錄：本案論罪科刑法條全文
個人資料保護法第20條
非公務機關對個人資料之利用，除第6條第1項所規定資料外，應
於蒐集之特定目的必要範圍內為之。但有下列情形之一者，得為
特定目的外之利用：
一、法律明文規定。
二、為增進公共利益所必要。
三、為免除當事人之生命、身體、自由或財產上之危險。
四、為防止他人權益之重大危害。
五、公務機關或學術研究機構基於公共利益為統計或學術研究而
    有必要，且資料經過提供者處理後或經蒐集者依其揭露方式
    無從識別特定之當事人。
六、經當事人同意。
七、有利於當事人權益。
非公務機關依前項規定利用個人資料行銷者，當事人表示拒絕接
受行銷時，應即停止利用其個人資料行銷。
非公務機關於首次行銷時，應提供當事人表示拒絕接受行銷之方
式，並支付所需費用。
個人資料保護法第41條
意圖為自己或第三人不法之利益或損害他人之利益，而違反第6
條第1項、第15條、第16條、第19條、第20條第1項規定，或中央
目的事業主管機關依第21條限制國際傳輸之命令或處分，足生損
害於他人者，處5年以下有期徒刑，得併科新臺幣1百萬元以下罰
金。